ACORDAO-COMPLETO-2467991

ACÓRDÃO 3691/2022 ATA 23/2022 - PRIMEIRA CÂMARA

Vistos, relatados e discutidos estes autos de tomada de contas especial instaurada pelo Ministério do Turismo (MTur) , em razão da impugnação de despesas do Convênio 1188/2009, celebrado com a Prefeitura Municipal de Santana de Pirapama/MG, 
ACORDAM os Ministros do Tribunal de Contas da União, reunidos em sessão da Primeira Câmara, diante das razões expostas pelo relator, em: 
9.1. declarar a revelia de Alberto Carlos Gomes Tameirão, nos termos do art. 12, § 3º, da Lei 8.443/1992; 
9.2. julgar irregulares, com fulcro nos artigos 1º, inciso I, 16, inciso III, alíneas "c" e "d", 19 e 23, inciso III, alínea "a", da Lei 8.442/1992, as contas de Alberto Carlos Gomes Tameirão, condenando-o ao pagamento da importância a seguir discriminada, fixando-lhe o prazo de 15 dias, para que comprove, perante o TCU, o recolhimento da referida quantia aos cofres do Tesouro Nacional, atualizada monetariamente e acrescida dos juros de mora, calculados a partir das respectivas datas de ocorrência, nos termos da legislação vigente:
	Valor (R$) 
	Débito/Crédito
	Data de Ocorrência

	92.000,00
	Débito
	26/11/2009

	23.625,00
	Crédito
	26/11/2009

	42,51
	Crédito
	26/11/2009

9.3. aplicar a Alberto Carlos Gomes Tameirão a multa prevista no art. 57 da Lei 8.443/1992, no valor de R$ 140.000,00, fixando o prazo de 15 dias, para que comprove, perante este Tribunal (art. 214, inciso III, alínea "a", do Regimento Interno do TCU) , o recolhimento da dívida ao Tesouro Nacional, atualizada monetariamente desde a data do presente acórdão até a do efetivo recolhimento, se paga após o vencimento, na forma da legislação em vigor;
9.4. autorizar a cobrança judicial das dívidas, caso não atendida a notificação, nos termos do art. 28, inciso II, da Lei 8.443/1992, inciso II, do Regimento Interno do TCU; 
9.5. dar ciência desta deliberação à Procuradoria da República no Estado de Minas Gerais, nos termos do art. 16, § 3º, da Lei 8.443/1992, à Sudeco e aos responsáveis.

TOMADA DE CONTAS ESPECIAL. Embargos de Declaração opostos por Alberto Carlos Gomes Tameirão contra a decisão que o condenou ao pagamento de multa, em razão de irregularidades na execução de convênio firmado entre o Ministério do Turismo e o Município de Santana de Pirapama-MG.

Primeira Câmara

Prefeitura Municipal de Santana de Pirapama - MG.

3. Interessados/Responsáveis:
3.1. Interessado: Ministério do Turismo (05.457.283/0001-19).
3.2. Responsável: Alberto Carlos Gomes Tameirão (XXX.511.446-XX).

13.1. Ministros presentes: Vital do Rêgo (na Presidência), Walton Alencar Rodrigues (Relator), Benjamin Zymler e Jorge Oliveira.
13.2. Ministro-Substituto presente: Augusto Sherman Cavalcanti.

ACORDAO-COMPLETO-2558422

Acórdão 9265/2022 - Primeira Câmara

WALTON ALENCAR RODRIGUES

Adoto, com parte do Relatório, a instrução elaborada no âmbito da Secretaria de Controle Externo de Tomada de Contas Especial (SecexTCE) , com a qual anuíra os dirigentes da unidade técnica:
Cuidam os autos de tomada de contas especial instaurada pelo Ministério do Turismo (MTur) , em desfavor do Sr. Alberto Carlos Gomes Tameirão, CPF XXX.511.446-XX, Prefeito de 2009 a 2012, em razão da impugnação de despesas do Convênio 1188/2009 (Siafi 707164) , celebrado com a Prefeitura Municipal de Santana de Pirapama/MG, tendo por objeto incentivar o turismo, por meio do apoio à realização da Festa do Frango (peça 1, p. 39-56) .
HISTÓRICO 
2.	Conforme a cláusula 5ª do referido ajuste, foram previstos R$ 157.500,00 para a execução do objeto, dos quais R$ 150.000,00 seriam repassados pelo concedente e R$ 7.500,00 corresponderiam à contrapartida. Os recursos federais foram repassados em parcela única (Ordem Bancária 2009OB80187812, de R$ 150.000,00, emitida em 26/11/2009, peça 1, p. 58) . Não consta a data na qual os recursos foram creditados na conta específica. O ajuste vigeu de 20/10/2009 a 25/12/2009 (cláusula 4ª) , e previa a prestação de contas em até 30 dias após a vigência (cláusula 12ª) .
3.	Após a prestação de contas (peça 1, p. 62) , foi emitido o Parecer de Análise - Parte Técnica 165, de 23/2/2010, solicitando o envio de: imagens dos shows da dupla Ronan e Ronaldo e das bandas Calcinha Preta e Logan; os contratos e os recibos dos contratados; a comprovação da infraestrutura, show pirotécnico e publicidade (peça 1, p. 63-77) . O Município esclareceu que os serviços, contratados junto à empresa HM Eventos Ltda., teriam sido pagos diretamente ao empresário, após inexigibilidade de licitação; e que a infraestrutura teria sido contratada junto à empresa Aprodutora Promoções Artísticas e Eventos Ltda., após pregão presencial (peça 1, p. 79-81) . Segundo a Nota Técnica de Reanálise 599, de 1/3/2011: não restou comprovado o anúncio em televisão; nem foi justificada a inexigibilidade (peça 1, p. 83-89) . No Parecer de Reanálise 74, de 14/9/2011, consta que não foi encaminhada cópia da publicação do contrato entre o Município e a empresa intermediária dos artistas nem o recibo (peça 1, p. 96-101) .
4.	Na Nota Técnica de Reanálise 325, de 2/10/2012, consta que (peça 1, p. 111-116) : em relação ao pregão presencial 1/2009, apenas a empresa Aprodutora Produções Artísticas e Eventos Ltda. participou do certame, não foi encaminhada a proposta de preços; em relação à contratação da empresa HM Eventos Ltda., por inexigibilidade, não foi encaminhada justificativa de preço, proposta e cópia da publicação da inexigibilidade; diversos documentos deveriam ser inseridos no Siconv; e houve devolução de R$ 42,51; e de R$ 23.625,00 (peça 1, p. 12) . Nos termos da Nota Técnica de Reanálise 143, de 26/4/2013, foram encaminhadas apenas cartas de exclusividade entre o empresário e os artistas para o local e/ou para o dia do evento. Não foram apresentadas as certidões negativas do INSS e FGTS dos fornecedores (peça 1, p. 121-126) . Segundo o relatório de auditoria: não foram encaminhadas ou inseridas, no Siconv, as cópias dos contratos de prestação de serviços das empresas Aproduções Artísticas e Eventos Ltda. e HM Eventos Ltda. e a publicação desse último no DOU.
5.	A responsabilidade do gestor foi lançada por meio da 2014NL000845 (peça 1, p. 157) . O relatório do tomador de contas encontra-se à peça 1, p. 151-156; o relatório de auditoria, à peça 1, p. 173-175; o certificado de auditoria, à peça 1, p. 177; o parecer do dirigente do órgão Controle Interno, à peça 1, p. 178; e o pronunciamento ministerial, à peça 1, p. 183.
6.	Dessa forma, a Unidade Técnica entendeu que deveria haver a citação do gestor em decorrência da ineficácia do contrato celebrado entre a Prefeitura e a empresa que detinha mera carta de exclusividade em detrimento do contrato de exclusividade de representação, que propiciou a ocorrência de eventual dano ao erário. Entendeu, também, que cabia ao gestor esclarecer as demais ocorrências, dentre as quais: participação somente de uma empresa (Aprodutora Promoções Artísticas e Eventos Ltda.) no pregão presencial, ausência de envio da proposta de preços; ausência de certidões negativas do INSS e FGTS dos fornecedores contratados; e não inserção de diversos documentos, no Siconv (peças 3 e 4) .
7.	Após a citação (peça 5) , apesar do aviso de recebimento da comunicação (peça 6) , o gestor não se manifestou, sendo considerado revel.  Em uníssono, a Secex/MG propôs julgar as contas irregulares e aplicar multa ao responsável (peças 7, 8 e 9) . 
8.	A representante do Ministério Público junto ao TCU, Dra. Cristina Machado da Costa e Silva, entendeu que a ausência da íntegra da documentação juntada pelo gestor à prestação de contas original impossibilitava a emissão de parecer, concluindo ser necessário o saneamento dos autos (peça 10) . 
9.	O Exmo. Relator, Ministro Walton Alencar Rodrigues, acolheu o Parecer da Procuradoria (peça 11) . Em cumprimento ao Despacho do Relator, foi promovida a diligência ao MTur (peça 12) , sendo os esclarecimentos acostados às peças 14 a 17. 
10.	Realizado o exame da íntegra da prestação de contas enviada pelo MTur, a Unidade Técnica ratificou a proposta de mérito de 8/4/2016 (peça 7) , entendendo pela irregularidade das contas e cominação de multa (peças 18, 19 e 20) . A representante do Ministério Público junto ao TCU, Dra. Cristina Machado da Costa e Silva, manifestou-se de acordo com a proposta oferecida (peça 21) .
11. 	Os ministros da Primeira-Câmara, por meio do Acórdão 6840/2016, acolheram a proposta da Unidade Técnica, considerando revel o Sr. Alberto Carlos Gomes Tameirão, julgando pela irregularidade de suas contas, sem débito, e aplicando-lhe a multa no valor de R$ 15.000,00 (quinze mil reais) , conforme peça 23. 
12.	Notificado quanto ao teor do acórdão (peças 29, 33 e 39) , o procurador do responsável interpôs embargo de declaração alegando que o responsável não teve ciência da instauração da TCE e tampouco da citação, uma vez que a assinatura acostada no aviso de recebimento é de pessoa desconhecida pelo responsável, não se tratando de funcionária, amiga e muito menos parente do citado (peça 41) .
13.	O Ministro-Relator, em seu voto, identificou a impossibilidade de se atestar, com a devida certeza, a validade da citação, uma vez que o Código de Endereçamento Postal (CEP) constante do respectivo expediente difere do cadastrado no sítio da Receita Federal, bem como encontra-se em branco, no formulário de comprovação da entrega do aviso de recebimento, o campo destinado à aposição da assinatura da pessoa que recebeu a aludida comunicação processual (peça 47) . 
14.	Os ministros da Primeira-Câmara, por meio do Acórdão 4232/2017, conheceram do embargo, declararam a nulidade do Acórdão 6840/2016 e determinaram a renovação da citação do embargante (peça 46) .
15.	Dessa forma, nova comunicação foi encaminhada, por meio do Ofício 1206/2017, de 20/6/17, para o endereço do escritório do procurador do responsável. Além dessa correção do endereçamento, não houve mudança no teor da notificação, uma vez que o gestor foi novamente citado em decorrência da ineficácia do contrato celebrado entre a Prefeitura e a empresa que detinha mera carta de exclusividade em detrimento do contrato de exclusividade de representação, que propiciou a ocorrência de eventual dano ao erário. O gestor também foi instado a esclarecer as demais ocorrências, dentre as quais: participação somente de uma empresa (Aprodutora Promoções Artísticas e Eventos Ltda.) no pregão presencial, ausência de envio da proposta de preços; ausência de certidões negativas do INSS e FGTS dos fornecedores contratados; e não inserção de diversos documentos, no Siconv (peça 49) .
16. 	O ofício de notificação de citação foi recebido pelo Sr. Willian Gonçalves da Silva, conforme carimbo e assinatura acostados no aviso de recebimento (peça 50) . Apesar dessa citação ter sido considerada válida, o responsável não atendeu a citação e não se manifestou quanto às irregularidades, razão pela qual, na instrução de peça 51, a análise da Secex/MG considerou o responsável revel. Considerando que os termos dessa citação (peça 49) não diferiram dos da citação original (peça 5) , em que o responsável também foi revel, entendeu-se que não havia fato novo que modificasse o devido exame já realizado pela Unidade Técnica (peças 7 e 18) , o qual recebeu parecer favorável da representante do Ministério Público (peça 21) , concordância do Ministro-Relator (peça 24) e foi acolhido pelos ministros da Primeira-Câmara (peça 23) . Desse modo, ratificou-se a proposta de mérito de 13/7/2016 (peça 18) , entendendo-se pela irregularidade das contas e cominação de multa ao responsável. 
17.	Essa proposta contou com a anuência das instâncias superiores da Secex/MG e do Ministério Público ao TCU (peças 52-54) . Estando os autos no Gabinete do Relator, a Secex/MG solicitou a sua devolução (peça 56) , porquanto a citação realizada (peça 51) não teria sido válida. O Relator restituiu os autos à Secex/MG (peça 55) .
18.	Nesse comenos, nova citação foi realizada (peças 62, 75 e 79) , com o seguinte teor:
O débito é decorrente da ausência de comprovação da boa e regular aplicação dos recursos do convênio 1188/2009 (Siafi 707164) , oriundos do Ministério do Turismo e da efetivação de contratação de artistas por inexigibilidade de licitação, com base em mera carta de exclusividade, sem contrato de representação exclusiva com a empresa contratada, com infração ao disposto nos itens 9.5.1 e 9.5.2 do Acórdão Plenário 96/2008; na Nota Técnica CGU 2531/GSNOR/SFC/CGU/ PR; nos arts. 25 e 26 da lei de Licitações; nas cláusulas 3ª, item II, letras h, i, cc, ii, jj, ll, mm, nn, e parágrafo único; 10ª, inciso III; 12ª, §2º, letra c, do convênio.
 (...) 
	VALOR ORIGINAL (R$) 
	DATA DA OCORRÊNCIA

	92.000,00 (D) 
	26/11/2009

	42,51 (C) 
	26/11/2009

	23.625,00 (C) 
	26/11/2009

19.	O Sr. Alberto Carlos Gomes Tameirão, por meio de advogado, trouxe as alegações de defesa de peça 81.
EXAME TÉCNICO
20.	O Exame Técnico será composto da análise das respostas às alegações de defesa e de suas repercussões para os autos.
Alegações de defesa apresentadas pelo Sr. Alberto Carlos Gomes Tameirão (peça 81) .
Os argumentos de defesa apresentados pelos responsáveis seguem nas linhas a seguir. Após a apresentação de cada ponto argumentativo, será apresentada a análise da alegação pelo TCU. 
Decadência 
Basicamente, o defendente do responsável alega que os recursos federais foram repassados em parcela única (Ordem Bancária 20090B80187812, de R$ 150.000,00, emitida em 26/11/2009, e que a notificação para apresentar defesa só ocorreu em 17 de julho de 2018.
Acrescenta que reza o art. 12 da Lei 9.873/1999 que o prazo decadencial é de 5 anos, cujo termo inicial é "a data da prática do ato". Assim, operou a decadência que deve ser decretada, o que se pede expressamente.
Análise
A alegação não deve ser acolhida.
O prazo prescricional da Lei 9.873/1999 não se aplica aos processos em tramitação ao TCU. 
Essa Lei trata da prescrição de prazo de prescrição para o exercício de ação punitiva pela Administração Pública Federal. No caso, apesar da lei mencionada falar em prescrição, a defesa tratou o tema como decadência.
Cabe ressaltar que a pretensão punitiva do TCU, conforme Acórdão 1441/2016-TCU-Plenário, Relator: Benjamin Zymler, que uniformizou a jurisprudência acerca dessa questão, subordina-se ao prazo geral de prescrição indicado no art. 205 do Código Civil, que é de dez anos, contado da data de ocorrência da irregularidade sancionada, nos termos do art. 189 do Código Civil, sendo este prazo interrompido pelo ato que ordenar a citação, a audiência ou a oitiva do responsável. No caso em exame, a perspectiva de aplicação de penalidade ao responsável não foi alcançada pela prescrição, uma vez que a irregularidade sancionada se deu em 26/11/2009 e o ato de ordenação da citação ocorreu em 6/6/2017 (peça 23) .
Do chamamento ao processo 
Segundo o defendente, o art. 15 do NCPC determina a aplicação supletiva e subsidiária desse Código às normas administrativas. Lado outro, o art. 130 e seguintes do NCPC regula o chamamento ao processo no caso de haver devedores solidários e o credor exigir apenas de um o pagamento da dívida comum. Ora, no caso em tela, se prevalecer a multa haverá mais de um responsável, pois os representantes legais dos artistas que firmaram as cartas de exclusividade e a empresa que os representou concorreram para a suposta irregularidade, tendo em vista que, nos termos do regimento interno do TCU, são considerados como corresponsáveis pela falta o terceiro que tenha concorrido para o cometimento da irregularidade.
Para ele, o chamamento ao processo possibilita ao credor maior efetividade no recebimento de multa imposta, sendo interesse primário da administração a aplicação de instituto jurídico que amplie a probabilidade de adimplemento de multa imposta em favor da União.
E finaliza sua tese informando que, de acordo com as cartas de exclusividade anexas, devem ser chamados ao processo os seguintes corresponsáveis: 
David Nicholas da Silva, CPF XXX.178.196-XX, residente na Rua Bernardo Torres, 11, Bairro Centro, em Matipó (MG) - representante legal da dupla Ronan & Ronaldo; 
Sérgio José de Souza, CPF XXX.085.586-XX, residente na Rua Dom Oscar Romero, 375/202, BI. B5, Nova Gameleira, em Belo Horizonte (MG) - representante legal da Banda Logan; 
Wilamis Andrade Santos, CPF XXX.866.825-XX, residente na Rua Dr. Milton Magalhães, 180, Lot. Areias, Bairro Ponto Novo, em Aracajú (SE) , CEP 49097-000 - representante legal da Banda Calcinha Preta, Produções e Edições Musicais Ltda.;
 HM Eventos Ltda., CNPJ 09.354.040/0001-06, estabelecida na Rua Heráclito Mourão de Miranda, 1.480/Lj. 6, Bairro Castelo, em Belo Horizonte (MG) - tendo como representante legal Meire da Silva (CPF XXX.686.446-XX) .
Análise
A alegação não deve ser acolhida.
No caso da multa, que é personalíssima, a aplicação é individual, não cabendo corresponsabilidade ou solidariedade. Esse entendimento é pacífico na jurisprudência do TCU, tendo sido manifestado no Voto do Ministro José Jorge que fundamentou o Acórdão 1925/2012-TCU-Plenário: 
25. É importante ter em mente, todavia, que, por ter natureza de penalidade e não de indenização, a multa é sanção de natureza personalíssima, não cabendo a solidariedade entre os diversos apenados. 
Em relação aos débitos, a responsabilidade solidária não pode ser alcançada, pois:
Quanto aos representantes das bandas David Nicholas da Silva, Sérgio José de Souza e Wilamis Andrade Santos, não há provas nos autos de que receberam pagamentos oriundos dos recursos do convênio;
No que concerne à empresa HM Eventos Ltda, também não deve ser responsabilizada, visto que não há nos autos documentos que provem que a empresa possuía responsabilidade contratual de apresentar, para fins de prestação de contas, recibos e pagamentos de notas fiscais às bandas. Nesse sentido é o Voto do Exmo. Ministro Relator Marcos Bemquerer, que fundamentou o Acórdão 10047/2015-TCU-Segunda Câmara:  
	28. Quanto à empresa MR Promoções e Eventos, penso que não se deve imputar à sociedade empresária responsabilidade pelo débito apurado nestes autos, porque a obrigação de comprovar a aplicação de recursos públicos no objeto pactuado é do administrador público, haja vista o ônus decorrente das normas mencionadas no item 25 supra de comprovar o correto emprego das verbas federais percebidas, mediante a apresentação de documentos que atestem, de modo claro, os gastos e o correspondente liame de causalidade entre as despesas efetuadas e os recursos recebidos.  
	29. Como bem assentou a unidade técnica, 'não havendo previsão contratual de que a empresa deveria entregar à Prefeitura de Palmeirina as notas fiscais e recibos dos pagamentos efetuados às bandas e não havendo mais a obrigação legal de a empresa guardar os documentos fiscais após cinco anos do fato, concluiu-se que seu direito de defesa resta prejudicado'.  
Justificativas
A defesa alega que o ex-prefeito é pessoa simples, de média escolaridade, que não tem domínio das questões jurídicas, tampouco formação em Direito. Para tratar de questões complexas, como as licitatórias, se fez valer de orientação jurídica de profissional qualificado (assessor jurídico) , que atestou a regularidade da inexigibilidade de licitação para a contratação de artistas e, sobretudo, a regularidade formal e material da contratação mediante empresário (o parecer está acostado à peça 81, p. 13-15) .
Acrescenta que o defendente agiu de boa-fé, não tinha consciência da irregularidade do ato administrativo, tendo sido induzido a erro pela sua assessoria jurídica, que atestou a regularidade do procedimento de inexigibilidade de licitação. Note-se que, na impossibilidade de praticar todos os fatos da prefeitura sozinho, tinha que delegar tarefas.
Desse modo, embora tenha agido de forma a conduzir o convênio da melhor maneira, foi induzido ao erro, significando dizer que ele não pode ser responsabilizado sequer culposamente. Segundo ele, não agiu com negligência, imprudência ou imperícia.
Sendo assim, informa que, não havendo culpa ou dolo, tendo o erro sido provocado por terceiro, o ex-prefeito não deve ser punido. Nesse sentido já decidiu o plenário desta Corte no Acórdão 40/1999 (Ata 15) .
Acrescenta que, no caso em tela, o prazo exíguo entre a data da celebração do convênio e o início da realização do evento "Festa do Frango", apenas dois dias, contribui significativamente para a suposta irregularidade, eis que os órgãos controladores internos da Prefeitura não detectaram qualquer falha.
Por fim, aduz que o contorno fático, a regularidade da inexigibilidade de licitação firmada pela assessoria jurídica, aliada a premência da realização do evento e a média escolaridade do defendente tornaram o seu erro invencível.
Análise
Os argumentos devem ser rejeitados.
No que concerne ao argumento de que não teve culpa, por ser um homem médio que seguiu o parecerista jurídico, esse não procede.
A conduta foi, pois, culposa, por negligência.	Segundo a jurisprudência do TCU, a exemplo do Acórdão 723/2005-TCU-Plenário, os pareceres técnicos e jurídicos não são vinculantes ao gestor, o que não significa ausência de responsabilidade daqueles que os firmam. Tem o administrador obrigação de examinar a correção dos pareceres, até mesmo para corrigir eventuais disfunções na administração. Caso agisse como homem médio, teria examinado a correção do parecer jurídico. Ao não agir com cuidado, incidiu com negligência, e em culpa.
No que se refere ao alegado prazo exíguo entre a celebração do convênio e a realização do evento objeto do ajuste, esse fato não pode ser usado para eximir o gestor de sua responsabilidade. Note-se que, apesar da celebração do convênio ter se dado dois dias antes do evento (o evento se iniciaria em 23/10/2009, conforme peça 1, p. 14) , a preparação da contratação de artistas por inexigibilidade estava sendo efetuada pelo menos 15 dias antes, em 18/9/2009 (peça 81, p. 10-12) , indicando ter havido um prazo bem maior que dois dias para a organizar a realização do evento.
Dos pedidos
Preliminarmente, a defesa pede a extinção do feito em face da decadência. Sucessivamente, requer o deferimento do chamamento ao processo, e no mérito, pede o acolhimento da justificativa apresentada.
Pede, subsidiariamente, a mitigação da multa aplicada e seu parcelamento em 5 (cinco) vezes, por se encontrar o defendente em situação financeira precária.
Em arremate, requer a juntada aos autos dos documentos anexos, o cadastramento dos novos procuradores (sob pena de nulidade) e a oitiva do custódio da lei.
Análise
Dos pedidos, será concedido o parcelamento da multa, poderá ser condedido parcelamento em até 36 meses, com fundamento no art. 26, da Lei 8.443, de 1992, c/c o art. 217, §§ 1º e 2º do Regimento Interno do TCU. Note-se que essa concessão é mais benéfica ao devedor do que a solicitada, em 5 meses, podendo este escolher entre parcelar no período de 5 meses, como pedido, ou em outro período de até 36 meses.
A juntada requerida aos autos dos documentos anexos à defesa já foi realizada, na peça 81, p. 10-15. A oitiva do custódio da lei será realizada nas próximas etapas processuais.
Não poderão se concedidos os pedidos de: extinção do feito em face da decadência, deferimento do chamamento ao processo, acolhimento da justificativa apresentada, e mitigação, em razão da análise já realizada acima
Sendo assim, devem as alegações de defesa do Sr. Alberto Carlos Gomes Tameirão serem rejeitadas, mantendo-se as irregularidades constatadas e a responsabilidade pelos atos de gestão inquinados e o débito ocorrido.
Faz-se mister rememorar que a citação se deu por ordenamento dos ministros da Primeira-Câmara, por meio do Acórdão 4232/2017 (peça 23) , ao conheceram do embargo, e declararem a nulidade do Acórdão 6840/2016 e determinaram a renovação da citação do embargante. A irregularidade objeto dessa citação, logo tida como ocasionadora de débito pela Câmara desta Corte de Contas foi a ausência de documentos de exclusividade válido das bandas que se apresentaram no evento, somada à ausência de documentos inidôneos de despesa (cláusulas 10ª, inciso III do termo de convênio) .
0. Após a prolação do acórdão acima mencionado, houve mudança jurisprudencial do tema no TCU. O Acórdão 1435/2017-TCU-Plenário, Sessão de 5/7/2017, trouxe novo entendimento para a falha de "Ausência de contratos de exclusividade". Nesse decisum, fixou-se a ideia de que a falha de ausência de contratos de exclusividade em contratações por inexigibilidade, ocasionaria débito quando ocorrida juntamente com falha na execução física ou financeira do item apresentações artísticas. 
0. No caso vertente, além da ausência de contratos de exclusividade, houve não comprovação da regular execução financeira, pois não foram apresentados documentos financeiros idôneos que provassem os pagamentos aos artistas pelo intermediário. Note-se, como mencionado logo acima, a citação trouxe menção ao disposto nas cláusulas 10ª, inciso III do termo de convênio, sobre a necessidade de se apresentar documentos de despesas válidos.  
0. Sendo assim, mesmo com a mudança jurisprudencial, a citação permanece válida e persiste a irregularidade. 
Desse modo, tendo em vista as constatações consignadas na instrução de peça 3 e nas linhas anteriores desta peça instrutiva (inclusive nos parágrafo 18) , que indicam a ocorrência de irregularidades causadoras de danos ao erário ocasionadas pelo Sr. Antônio Pereira dos Santos, e não havendo nos autos elementos que possam atestar a boa-fé do responsável, devem as contas do responsável serem julgadas irregulares, sendo ele condenado ao débito correspondente ao valor descrito no parágrafo 18 acima, com fulcro nos termos dos artigos 1º, inciso I, 16, inciso III, alínea "c", e 19, caput, da Lei nº  8.443/1992, com aplicação individual de multa proporcional ao débito, fundamentada no art. 57 da Lei 8.443/1992.
Prescrição da Pretensão Punitiva
Cabe ressaltar que a pretensão punitiva do TCU, conforme Acórdão 1441/2016-TCU-Plenário, Relator: Benjamin Zymler, que uniformizou a jurisprudência acerca dessa questão, subordina-se ao prazo geral de prescrição indicado no art. 205 do Código Civil, que é de dez anos, contado da data de ocorrência da irregularidade sancionada, nos termos do art. 189 do Código Civil, sendo este prazo interrompido pelo ato que ordenar a citação, a audiência ou a oitiva do responsável. 
No caso em exame, a perspectiva de aplicação de penalidade ao responsável não foi alcançada pela prescrição, uma vez que a irregularidade sancionada se deu em 26/11/2009 e o ato de ordenação da citação ocorreu em 6/6/2017 (peça 23) .
CONCLUSÃO
Inicialmente, devem as alegações de defesa do Sr. Antônio Pereira dos Santos, de peça 81 serem rejeitadas, mantendo-se as irregularidades constatadas, a responsabilidade pelos atos de gestão inquinados e o débito ocorrido.
Verifica-se também que não houve a prescrição da pretensão punitiva, conforme análise já realizada.
Registre-se que não foram evidenciados indicativos de boa-fé do responsável, fato que permite o julgamento de mérito imediato.
Tendo em vista que não constam dos autos elementos que permitam reconhecer a boa-fé da responsável, sugere-se que as suas contas sejam julgadas irregulares, nos termos do art. 202, § 6º, do Regimento Interno do TCU, com a imputação do débito atualizado monetariamente e acrescido de juros de mora, nos termos do art. 202, §1º do Regimento Interno do TCU, descontado o valor eventualmente recolhido, com a aplicação da multa prevista no art. 57 da Lei 8.443/1992.
PROPOSTA DE ENCAMINHAMENTO
Ante o exposto, submetem-se os autos à consideração superior, propondo:
20	
21	
22	
23	
24	
25	
26	
27	
28	
29	
30	
31	
32	
33	
34	
35	
36	
37	
38	
39	
0. 
0. 
0. 
0. 
3. 
59.1.	rejeitar as alegações de defesa do Sr. Antônio Pereira dos Santos; 
59.2	com fundamento nos termos dos artigos 1º, inciso I, 16, inciso III, alínea "c", e 19, caput, da Lei 8.443/1992, e com arts. 1º, inciso I, 209, inciso III, 210 e 214, inciso III, do Regimento Interno/TCU julgar irregulares as contas do Sr. Alberto Carlos Gomes Tameirão (CPF XXX.511.446-XX) , prefeito do município de Cristália/MG, gestão 2009 a 2012, condenando-o ao pagamento das quantias abaixo especificadas, com a fixação do prazo de 15 (quinze) dias para que comprove perante este Tribunal, em respeito ao artigo 214, inciso III, alínea 'a', do Regimento Interno do TCU, o recolhimento da dívida aos cofres do Tesouro Nacional, atualizada monetariamente e acrescida de juros de mora calculados a partir da data discriminada, até a data do recolhimento, abatendo-se na oportunidade a monta eventualmente ressarcida, na forma da legislação em vigor:
	VALOR ORIGINAL (R$) 
	DATA DA OCORRÊNCIA

	92.000,00 (D) 
	26/11/2009

0. aplicar, com fundamento no artigo 57 da Lei 8.443/1992 c/c o artigo 267 do Regimento Interno do TCU, multa ao Sr. Alberto Carlos Gomes Tameirão (CPF XXX.511.446-XX) , individualmente e proporcionalmente aos débitos que cometeu, fixando o prazo de 15 (quinze) dias, a partir da notificação, para que, nos termos do artigo 214, inciso III, alínea "a", do Regimento Interno do TCU, comprove perante este Tribunal o recolhimento aos cofres do Tesouro Nacional do valor atualizado monetariamente desde a data do acórdão até a do efetivo recolhimento, se for pago após o vencimento, na forma da legislação em vigor;
0. autorizar, desde logo, nos termos do art. 28, inciso II, da Lei 8.443, de 1992, a cobrança judicial das dívidas, caso não atendidas às notificações;
0. autorizar também, desde logo, se requerido, com fundamento no art. 26, da Lei 8.443, de 1992, c/c o art. 217, §§ 1º e 2º do Regimento Interno do TCU, o parcelamento das dívidas em até 36 parcelas, incidindo, sobre cada parcela, corrigida monetariamente, os correspondentes acréscimos legais, fixando-lhe o prazo de quinze dias, a contar do recebimento da notificação, para comprovar, perante o Tribunal, o recolhimento da primeira parcela, e de trinta dias, a contar da parcela anterior, para comprovar os recolhimentos das demais parcelas, devendo incidir, sobre cada valor mensal, atualizado monetariamente, os juros de mora devidos, no caso do débito, na forma prevista na legislação em vigor, alertando o responsável de que a falta de comprovação do recolhimento de qualquer parcela importará o vencimento antecipado do saldo devedor, nos termos do § 2º do art. 217 do Regimento Interno deste Tribunal; 
50.4	remeter cópia do acórdão que vier a ser prolatado pelo Tribunal, ao Procurador-Chefe da Procuradoria da República no Estado de Minas Gerais, nos termos do art. 209, § 7º, do Regimento Interno/TCU, para ajuizamento das ações cabíveis, informando-lhe que o inteiro teor da deliberação pode ser consultado no endereço http://www.tcu.gov.br/acordaos;
50.5	enviar cópia do Acórdão que vier a ser proferido ao Ministério do Turismo e ao  responsável, para ciência, informando que a presente deliberação, acompanhada do Relatório e do Voto que a fundamenta, está disponível para a consulta no endereço www.tcu.gov.br/acordaos, além de esclarecer que, caso requerido, o TCU poderá fornecer sem custos as correspondentes cópias, de forma impressa.
Manifestando-se em desacordo com a propostas da unidade técnica, a representante do Ministério Público exarou o seguinte despacho
Trata-se de Tomada de Contas Especial instaurada pelo Ministério do Turismo em desfavor do Senhor Alberto Carlos Gomes Tameirão, ex-Prefeito de Santana de Pirapama/MG, em razão da impugnação das despesas do Convênio n.º 1.188/2009, celebrado com o objetivo de incentivar o turismo, por meio do apoio à realização da Festa do Frango.
2. O ajuste teve vigência de 20/10 a 25/12/2009 e os recursos federais foram repassados em parcela única, de R$ 150.000,00, em 26/11/2009.
3. O exame empreendido pela Secex-TCE resultou em proposta uniforme de julgar irregulares as contas do responsável, condená-lo ao pagamento do débito apurado nos autos, assim como aplicar-lhe individualmente a multa prevista no art. 57 da Lei n.º 8.443/92 (Peças 85 a 87) .
4. Antes de analisarmos a proposta de mérito formulada pela unidade instrutiva, o que faremos ao final desta manifestação, pertinente tecer algumas considerações que julgamos relevantes para o deslinde do feito.
5. Relativamente à prescrição da pretensão punitiva, a Unidade Técnica defende que deva ser observado o incidente de uniformização de jurisprudência apreciado pelo Acórdão 1441/2016-TCU-Plenário, que adotou o prazo geral indicado no art. 205 do Código Civil, de dez anos, e conclui pela inocorrência da prescrição no caso concreto (Peça 85, p. 8, itens 53-54) . De outra parte, não consta da análise da Secex-TCE qualquer alusão a uma eventual prescrição da pretensão ressarcitória do Tribunal.
6. Ocorre, contudo, que a matéria foi objeto de repercussão geral admitida pelo Supremo Tribunal Federal no Recurso Extraordinário 636.886 (tema 899) . A decisão do julgamento foi publicada em 20/4/2020, enunciando-se a tese de que "é prescritível a pretensão de ressarcimento ao erário fundada em decisão de Tribunal de Contas". Diante deste novo cenário, cumpre-nos analisar a prescrição sob novo enfoque, com o fim de verificar a aplicação, à hipótese dos autos, do entendimento atual do STF sobre o tema.
Prescritibilidade da pretensão de ressarcimento fundada em decisão de Tribunal de Contas
7. Como mencionado, a matéria foi objeto de repercussão geral admitida pelo Supremo Tribunal Federal no Recurso Extraordinário 636.886 (tema 899) . Por ocasião do julgamento do RE, foi fixado o entendimento de que "é prescritível a pretensão de ressarcimento ao erário fundada em decisão de Tribunal de Contas".
8. Para melhor compreensão do alcance dessa tese, cumpre transcrever trecho do voto condutor daquele julgamento, da lavra do Ministro Relator Alexandre de Moraes:
"Em conclusão, nos termos das fundamentações e decisões Plenárias do SUPREMO TRIBUNAL FEDERAL, somente são imprescritíveis as ações de ressarcimento ao erário fundadas na prática de ato de improbidade administrativa doloso tipificado na Lei de Improbidade Administrativa Lei 8.429/1992 (TEMA 897) . Em relação a todos os demais atos ilícitos, inclusive àqueles atentatórios à probidade da administração não dolosos e aos anteriores à edição da Lei 8.429/1992, aplica-se o TEMA 666, sendo prescritível a ação de reparação de danos à Fazenda Pública.
Entendo que, as razões que levaram a maioria da CORTE a estabelecer excepcional hipótese de imprescritibilidade, no tema 897, não estão presentes em relação as decisões do Tribunal de Contas que resultem imputação de débito ou multa, e, que, nos termos do §3º, do artigo 71 da CF, tem eficácia de título executivo; sendo, portanto, prescritível a pretensão de ressarcimento ao erário fundada nessas decisões; uma vez que, (a) a Corte de Contas, em momento algum, analisa a existência ou não de ato doloso de improbidade administrativa; (b) não há decisão judicial caracterizando a existência de ato ilícito doloso, inexistindo contraditório e ampla defesa plenos, pois não é possível ao imputado defender-se no sentido da ausência de elemento subjetivo.
Ressalte-se, ainda, que, com base nas decisões do Tribunal de Contas, paralelamente à ação de execução, será possível o ajuizamento de ação civil de improbidade administrativa para, garantido o devido processo legal, ampla defesa e contraditório, eventualmente, condenar-se o imputado, inclusive a ressarcimento ao erário, que, nos termos da tese fixada no TEMA 897, será imprescritível."
9. Não resta dúvida, portanto, que o STF sedimentou o entendimento de que são prescritíveis as pretensões de ressarcimento fundadas em decisões do TCU, excepcionando apenas aquelas ações que configurem atos de improbidade administrativa dolosos tipificados na Lei n.º 8.429/92.
10. Impende salientar que o instituto da repercussão geral apresenta o chamado efeito multiplicador, ou seja, o de possibilitar que o Supremo Tribunal Federal decida uma única vez e que, a partir dessa decisão, os processos idênticos sejam atingidos. No regime da repercussão geral introduzido pela Emenda Constitucional n.º 45/2004, o STF divulga previamente a conclusão sobre a questão constitucional controversa exatamente para possibilitar sua utilização imediata como orientação aos demais órgãos julgadores, sendo certo que esse efeito erga omnes também atinge o TCU na apreciação das matérias de sua competência.
11. Não se olvide ainda do entendimento consolidado da Suprema Corte no sentido de que a existência de precedente firmado pelo Plenário autoriza o julgamento imediato de causas que versem sobre o mesmo tema, independentemente da publicação ou do trânsito em julgado do "leading case" (ARE 673.256-AgR, rel. Min. Rosa Weber; ARE 930.647-AgR/PR, rel. Min. Roberto Barroso; RE 611.683-AgR/DF, rel. Min. Dias Toffoli, entre outros) .
12.	Adicionalmente, deve ser considerado que a prescrição e a decadência são matérias de ordem pública que podem ser arguidas em qualquer tempo e grau de jurisdição e, inclusive, ser reconhecidas de ofício pelo julgador, o que nos leva à convicção de que o novo entendimento veiculado pelo RE 636.886 (tema 899) tem aplicação imediata a todos os processos em curso no TCU, independentemente da época da ocorrência dos fatos.
Prescritibilidade das pretensões reparatória e executória
13.	Embora a controvérsia dirimida no RE 636.886 tenha sido circunscrita à prescrição ocorrida no curso da execução, quando o dano ao erário já havia sido objeto de acertamento, materializado em acórdão condenatório proferido pelo TCU, é necessário considerar as razões essenciais da decisão, para identificar seus reflexos também no que diz respeito à prescrição reparatória.
14.	Observa-se que, para resolver a lide, o STF concluiu que a ressalva constante da parte final do art. 37, § 5.º, da Constituição Federal ("ressalvadas as respectivas ações de ressarcimento") não criou uma hipótese de imprescritibilidade apta a alcançar as decisões dos Tribunais de Contas. É o que se depreende do seguinte trecho do Voto do Ministro Alexandre de Moraes:
"A ressalva que permaneceu no § 5º do art. 37 da CF (ressalvadas as respectivas ações de ressarcimento) , mesmo após a retirada da expressão QUE SERÃO IMPRESCRITÍVEIS [expressão excluída por emenda do Plenário quando da apresentação do Projeto de Constituição da Comissão de Sistematização], teve por finalidade evitar, principalmente, uma anomia em relação à possibilidade de ressarcimento ao erário em face de responsabilização pela prática de eventuais atos ilícitos, enquanto ainda não tipificados pela lei exigida no § 4º do art. 37 da CF como atos de improbidade administrativa.
A ressalva prevista no § 5º do art. 37 da CF não pretendeu estabelecer uma exceção implícita de imprescritibilidade, mas obrigar constitucionalmente a recepção das normas legais definidoras dos instrumentos processuais e dos prazos prescricionais para as ações de ressarcimento do erário, inclusive referentes a condutas ímprobas, mesmo antes da tipificação legal de elementares do denominado ato de improbidade (Decreto 20.910/1932, Lei 3.164/1957, Lei 3.502/1958, Lei 4.717/1965, Lei 7.347/1985, Decreto-Lei 2.300/1986) ; mantendo, dessa maneira, até a edição da futura lei e para todos os atos pretéritos, a ampla possibilidade de ajuizamentos de ações de ressarcimento."
15.	Ocorre que, no âmbito do processo perante o TCU, a proteção do art. 37, § 5.º, da CF, era a fonte utilizada na defesa da imprescritibilidade tanto na fase condenatória como no curso da execução dos títulos extrajudiciais consubstanciados nos seus acórdãos.
16.	Nesse diapasão, é forçoso concluir que também é prescritível a pretensão de ressarcimento exercida pelo TCU com o fim de apurar a ocorrência de prejuízo ao erário e condenar o agente que lhe deu causa. Essa conclusão resulta das razões de decidir utilizadas na paradigmática decisão da Corte Suprema, que delimitaram o sentido e o alcance da ressalva contida no art. 37, § 5.º, da Constituição Federal.
Regras prescricionais aplicáveis
17.	Na situação específica do RE 636.886, que tratou da prescrição da pretensão ressarcitória na fase de execução de julgado do TCU, o STF aplicou as regras de prescrição contidas na Lei de Execução Fiscal (conjugada com os dispositivos pertinentes do Código Tributário Nacional) .
18.	As regras da Lei de Execução Fiscal, no entanto, não se prestam a disciplinar a prescrição da pretensão reparatória do TCU na fase anterior à formação do respectivo título executivo extrajudicial consubstanciado em seu acórdão condenatório.
19.	Ocorre que não há norma legal específica que discipline a prescrição no processo de controle externo, o que faz necessária a utilização da analogia para suprir essa lacuna, buscando-se um sistema normativo já existente que seja mais compatível com as atividades de identificação de dano e de imputação de responsabilidades levadas a efeito pelo TCU.
20.	Aqui defendemos que deva ser aplicado o mesmo marco normativo prescricional tanto para a pretensão punitiva do Tribunal quanto para a sua pretensão de ressarcimento do dano ao erário. Isso se justifica na medida em que o instituto da prescrição busca indicar se ainda é possível ao Tribunal de Contas exercer a apuração e julgamento dos fatos, independentemente do desfecho do processo (imputação de débito ou aplicação de sanções) . Ademais, sob a perspectiva do tempo como vetor da segurança jurídica e da própria prescrição como elemento indissociável do devido processo legal, a fixação de um prazo prescricional também objetiva não comprometer a possibilidade de defesa do responsável. E sua defesa normalmente se refere a fatos em relação aos quais teve participação ou conhecimento, independentemente de, após a apuração, as consequências de sua responsabilidade se situarem no âmbito do ressarcimento ou da sanção.
21.	Cabe pontuar que houve ampla discussão acerca da prescrição da pretensão punitiva no Tribunal, que culminou com a adoção do prazo de dez anos do Código Civil (Acórdão 1441/2016-TCU-Plenário) , em detrimento do regime de prescrição quinquenal da Lei n.º 9.873/1999, o qual então nos parecia mais adequado, conforme expusemos detalhadamente em manifestação exarada nos autos do TC Processo 020.635/2004-9.
22.	Naquela oportunidade, já não vislumbrávamos fundamentos jurídicos sólidos para a adoção do Código Civil como referencial analógico a ser utilizado pelo Tribunal de Contas da União em matéria de prescrição, senão apenas uma aparente escolha conservadora pelo prazo mais dilatado para o exercício da jurisdição de Controle Externo.
23.	Parecia-nos que a opção pelo prazo prescricional quinquenal previsto na Lei n.º 9.873/1999 era a mais consentânea com a atuação estatal de Controle Externo, por dispor expressamente sobre o exercício da ação punitiva pela Administração Pública Federal, direta e indireta, como também por prever o lustro como o prazo para o perecimento do direito de agir da Administração Pública.
24.	Com efeito, embora o controle externo não seja exercido com respaldo no poder de polícia mencionado no art. 1.º do diploma legal supra, a atuação punitiva de ambos apresenta mais similaridades do que diferenças, autorizando o uso da analogia. Uma das semelhanças é a inexistência de partes em ambos os processos administrativos, tanto o punitivo derivado do poder de polícia quanto aquele exercido pelo TCU, nos quais, também, o órgão estatal exerce independentemente de provocação de outrem o direito de perseguir e de punir (jus persequendi e jus puniendi) , aproximando as duas esferas de atuação sobremaneira.
25.	Ademais, observávamos que a Lei n.º 9.873/1999 disciplinava a prescrição em sua integralidade, estabelecendo um prazo geral de 5 anos, incidente sobre todo e qualquer fato que enseja a pretensão punitiva da União, com disposições sobre termo inicial de contagem do prazo, interrupção e suspensão.
26.	Também a previsão da prescrição intercorrente no prazo de 3 (três) anos (art. 1.º, § 1.º, da lei) se afigura medida harmônica com o exercício do Controle Externo, como forma de evitar que a inércia e morosidade do Poder Público se estendam indefinidamente, constituindo importante instrumento de segurança jurídica e de estabilidade das relações jurídicas, que recomendava a integração analógica por meio da Lei n.º 9.873/1999.
27.	De todo modo, o Tribunal perfilhou entendimento diverso, tendo uniformizado sua jurisprudência quanto à prescrição da pretensão punitiva com a adoção do prazo decenal geral do Código Civil (Acórdão 1441/2016-TCU-Plenário) .
28.	No entanto, entendemos que, com o recente reconhecimento da prescritibilidade do débito pelo STF, faz-se necessário revisitar toda a matéria.
29.	Em situações que versavam sobre sanções aplicadas pelo TCU, a prescrição foi discutida pelo STF em julgamentos posteriores ao Acórdão 1441/2016-TCU-Plenário. Houve decisões colegiadas de ambas as turmas do STF no sentido de que a pretensão punitiva no processo de controle externo é regida pela Lei n.º 9.873/1999 (1.ª Turma: MS 32.201, DJe-173, 4/8/2017; 2.ª Turma: MS 35.512-AgR, DJe-135, 19/6/2019 e MS 36.067, DJe-234, 28/10/2019) .
30.	A matéria foi objeto de detalhada análise no MS 32.201. Nesse julgamento, após examinar os fundamentos do Acórdão 1441/2016-TCU-Plenário, o STF manifestou-se em sentido diverso, nos termos da seguinte ementa:
"Direito administrativo. Mandado de segurança. Multas aplicadas pelo TCU. Prescrição da pretensão punitiva. Exame de legalidade.
1. A prescrição da pretensão punitiva do TCU é regulada integralmente pela Lei nº 9.873/1999, seja em razão da interpretação correta e da aplicação direta desta lei, seja por analogia. (...) ."
31.	O critério utilizado pelo STF no exame da prescrição punitiva pode ter aplicação mais ampla, para ser utilizado como fonte de integração também no que diz respeito à pretensão reparatória, até que haja a edição de norma específica.
32.	Cabe destacar que o prazo de cinco anos fixado na Lei n.º 9.873/1999 é compatível com a diretriz de que a ação e a execução prescrevem no mesmo prazo (Súmula 150 do STF) , e o prazo quinquenal foi adotado pelo STF para a execução do acórdão condenatório do TCU (RE 636.886) .
33.	Ressalte-se, ainda, que, na ausência de norma em contrário, o princípio da simetria orienta que o Poder Público tenha, para agir, o mesmo prazo que a lei estabelece para a pretensão inversa, ou seja, para quando o Estado é demandado, sendo certo que a pretensão de ressarcimento exercida pelo particular contra o Estado observa o prazo quinquenal fixado pelo Decreto n.º 20.910/1932.
34.	Além disso, a Lei n.º 9.873/1999 apresenta hipóteses detalhadas quanto aos outros aspectos da regulação da prescrição (termo inicial e causas interruptivas) , compatíveis com as peculiaridades do processo de controle externo como um todo (e não apenas quando tal processo se destina à aplicação de sanções) .
35.	No que toca às causas interruptivas, vale ressaltar que, nos julgamentos dos Mandados de Segurança 32.201 e 36.067, o Supremo Tribunal Federal descortinou diversos procedimentos de controle que se enquadrariam analogicamente às hipóteses previstas no art. 2.º da Lei n.º 9.873/99, a exemplo de lavratura de relatório de auditoria, certamente um ato inequívoco que importa a apuração do fato (art. 2.º, II) , instauração de tomada de contas especial, também um ato inequívoco que importa a apuração do fato (art. 2.º, II) , autuação da TCE no Tribunal, do mesmo modo (art. 2.º, II) , citação do responsável (art. 2.º, I) , e exercício do poder punitivo por meio da prolação de acórdão condenatório (art. 2.º, III) .
36.	Por fim, cumpre transcrever trecho do Voto do Ministro Gilmar Mendes no julgamento do RE 636.886, em que justifica a adoção supletiva do art. 1.º da Lei n.º 9873/99 para o deslinde da questão:
"Considerando que a atividade de controle externo, a cargo do Poder Legislativo e auxiliado pelo Tribunal de Contas, é exercida, mutatis mutandis, como poder de polícia administrativa lato sensu, cujo objeto é agir preventiva ou repressivamente em face da ocorrência de ilícito que possa causar ou cause prejuízo ao erário, entendo aplicável o prazo quinquenal punitivo para os casos de ressarcimento aos cofres públicos, salvo em se tratando de fato que também constitua crime, ocasião em que a prescrição reger-se-á pelo prazo previsto na lei penal. Até porque, como garantia fundamental do cidadão fiscalizado, conforme visto, é etapa obrigatória a efetivação do contraditório e da ampla defesa no processo de tomada de contas para que, após o regular processo administrativo, culmine-se com o título executivo extrajudicial que enseje a cobrança judicial visando ao ressarcimento ao erário."
37.	Isto posto, até que sobrevenha norma específica, entendemos que a adoção do regime previsto na Lei n.º 9.873/1999 apresenta-se como solução adequada para regular a prescrição para a atuação do Tribunal, tanto por observar os parâmetros que preponderam no conjunto de normas do direito público, como por ser, também, a norma que já vem sendo utilizada pelo STF para reger a limitação temporal ao poder sancionador do TCU.
Exame da prescrição no caso concreto
38.	Quanto ao prazo, a Lei n.º 9.873/1999 apresenta um prazo geral, de cinco anos (art. 1.º, caput) , e um prazo especial, previsto no art. 1.º, § 2.º, a saber: "quando o fato objeto da ação punitiva da Administração também constituir crime, a prescrição reger-se-á pelo prazo previsto na lei penal". Com relação a essa particular hipótese, registre-se o entendimento do STJ no sentido de que a pretensão punitiva da Administração Pública em relação a infração administrativa que também configura crime em tese somente se sujeita ao prazo prescricional criminal quando instaurada a respectiva ação penal (REsp 1116477/DF, Rel. Ministro TEORI ALBINO ZAVASCKI, PRIMEIRA TURMA, julgado em 16/08/2012, DJe 22/08/2012) . Como não há notícia nos autos sobre a instauração de ação penal que verse sobre os fatos objeto desta TCE, cumpre-nos adotar o prazo geral quinquenal para a análise da prescrição no caso concreto.
39.	No que toca ao termo inicial do prazo, deve ser considerada a data da prática da infração, nos termos do art. 1.º da Lei n.º 9.873/99. Como a irregularidade pela qual foi citado o responsável consistiu na ausência de comprovação da boa e regular aplicação dos recursos do Convênio n.º 1.188/2009, entendemos que o termo inicial do prazo prescricional deve ser 24/1/2010, data limite para a apresentação da prestação de contas.
40.	Prevê a Lei n.º 9.873/1999 que a prescrição se interrompe "pela notificação ou citação do indiciado ou acusado, inclusive por meio de edital" (art. 2º, I) . Aqui cumpre destacar que, nesse regime legal, a interrupção se dá pela notificação ou citação propriamente dita, e não pelo despacho que a ordena. 
41.	Sob esse fundamento, houve interrupção em 6/9/2010, data em que o responsável foi notificado pelo Ministério do Turismo para sanar as pendências detectadas em sua prestação de contas (Peça 1, p. 78) .
42.	Ocorre que, a teor do disposto Lei n.º 9.873/1999, a prescrição também se interrompe "por qualquer ato inequívoco, que importe apuração do fato" (art. 2.º, II) . Sob esse fundamento, houve interrupção da prescrição em 9/2/2012, quando foi emitido despacho da Coordenação Geral de Convênios com encaminhamento do processo para instauração de tomada de contas especial (Peça 1, p. 103) .
43.	Também houve interrupção do prazo prescricional em 30/6/2015 (Peça 1, p. 1) , data da autuação da TCE no Tribunal (art. 2.º, inciso II, da Lei n.º 9.873/99) , e em 17/7/2018 (Peça 79) , data em que o responsável foi citado pelo TCU (art. 2.º, I) .
44.	Feito esse retrospecto, entendemos que não restou caracterizado no caso concreto o decurso do prazo prescricional previsto no art. 1.º, caput, da Lei n.º 9.873/1999.
Demais questões de mérito
45.	Compulsando os autos, verificamos que, após a juntada da prestação integral do ajuste pelo Ministério do Turismo (Peças 14 a 17) , considerou a unidade instrutiva (Secex-MG, à época) que a única irregularidade remanescente seria aquela relativa à indevida inexigibilidade de licitação da empresa contratada, com base em meras cartas e declarações de exclusividade dos artistas, que difeririam de contratos, por terem sido elaboradas para dias e locais determinados, o que justificaria, por si só, a irregularidade das contas e a cominação de multa, sem débito (Peças 18 a 20) , proposta com a qual manifestamos nossa anuência (Peça 21) e que fundamentou o Acórdão 6.840/2016 - 1.ª Câmara (Peça 23) , o qual, em razão de vício na citação do responsável, veio a ser posteriormente anulado pelo Acórdão 4232/2017-TCU-Primeira Câmara (Peça 46) .
46.	Desde então, salvo melhor juízo, não observamos alteração da situação fática ou juntada de qualquer elemento novo que possa justificar uma mudança tão significativa no encaminhamento deste processo, com imputação de débito ao responsável, nos termos formulados na proposta da Secex-TCE (Peças 85 a 87) .
47.	Pelo contrário, com a superveniência do Acórdão 1435/2017-TCU-Plenário, esta representante do Ministério Público, com o intuito de conferir uniformidade de tratamento para com os agentes jurisdicionados ao TCU, tem considerado como ressalva nas contas a ausência de apresentação dos contratos de exclusividade para a etapa de adimplemento dos convênios nas situações como a ora examinada, em que se comprova a execução do objeto ajustado e o nexo de causalidade entre receitas, despesas e prestador dos serviços.
Proposta
48.	Ante todo o exposto, esta representante do Ministério Público de Contas sugere julgar regulares com ressalva as contas do responsável, dando-lhe quitação.

Wladimir Rodrigues Dias (69322/OAB-MG), Lauro Mendonça Costa (75004/OAB-MG) e outros, representando Alberto Carlos Gomes Tameirão.

Procuradora-Geral Cristina Machado da Costa e Silva.

TOMADA DE CONTAS ESPECIAL. RECURSOS DO MINISTÉRIO DO TURISMO. EVENTO FESTIVO. AUSÊNCIA DE COMPROVAÇÃO DOS VALORES EFETIVAMENTE PAGOS AOS ARTISTAS. DESCUMPRIMENTO DE DISPOSITIVO EXPRESSO NO TERMO DE CONVÊNIO. CONTAS IRREGULARES. DÉBITO E MULTA.

TOMADA DE CONTAS ESPECIAL (TCE)

Secretaria de Controle Externo de Tomada de Contas Especial (SecexTCE).

Trata-se de tomada de contas especial instaurada pelo Ministério do Turismo (MTur) , em razão da impugnação de despesas do Convênio 1188/2009, celebrado com a Prefeitura Municipal de Santana de Pirapama/MG, tendo por objeto incentivar o turismo, por meio do apoio à realização da "Festa do Frango".
O termo de convênio previu o repasse de R$ 150.000,00, pelo MTur, e a contrapartida municipal no valor de R$ 7.500,00.
Os pareceres exarados na fase interna da TCE responsabilizaram o ex-Prefeito do Município, Alberto Carlos Gomes Tameirão (gestão 2009 a 2012) , em razão da ausência de comprovação do anúncio televisivo do evento, bem assim do pagamento de serviços à empresa Aprodutora Promoções Artísticas e Eventos Ltda., indevidamente contratada por inexigibilidade de licitação.  
No âmbito desta Corte de Contas, por meio do Acórdão 6840/2016, este Colegiado declarou a revelia do responsável, julgou irregulares as respectivas contas, condenando-o ao pagamento da multa de R$ 15.000,00, nos termos do art. 58, inciso I, da Lei nº 8.443/92.
Por meio do Acórdão 4232/2017-TCU-Primeira Câmara, foi declarada a nulidade do julgamento acima mencionado e determinada a renovação da citação do ex-Prefeito, ante a impossibilidade de se atestar, com a devida certeza, a validade da citação anterior.
A efetiva citação do responsável ocorreu em 17/7/2018, ocasião em que o responsável foi instado a restituir o débito apurado ou a justificar a seguinte ocorrência:
O débito é decorrente da ausência de comprovação da boa e regular aplicação dos recursos do convênio 1188/2009 (Siafi 707164) , oriundos do Ministério do Turismo e da efetivação de contratação de artistas por inexigibilidade de licitação, com base em mera carta de exclusividade, sem contrato de representação exclusiva com a empresa contratada, com infração ao disposto nos itens 9.5.1 e 9.5.2 do Acórdão Plenário 96/2008; na Nota Técnica CGU 2531/GSNOR/SFC/CGU/ PR; nos arts. 25 e 26 da lei de Licitações; nas cláusulas 3ª, item II, letras h, i, cc, ii, jj, ll, mm, nn, e parágrafo único; 10ª, inciso III; 12ª, §2º, letra c, do convênio.
Analisados os elementos de defesa apresentados pelo responsável, a Secretaria de Controle Externo de Tomada de Contas Especial (Secex/TCE) , por meio da instrução transcrita no Relatório, propôs que estes fossem rejeitados e, consequentemente, a irregularidade das contas do responsável, com fulcro no art. 16, inciso III, alíneas "a" e "c", da Lei 8.443/1992, e sua condenação ao pagamento do débito apurado nos autos e da multa prevista no art. 57 do mesmo diploma legal.
A representante do Ministério Público, por sua vez, além de ter deixado assente a não ocorrência da prescrição da pretensão ressarcitória e da pretensão punitiva desta Corte de Contas, defendeu o julgamento regular com ressalvas das presentes contas, à luz do Acórdão 1435/2017-TCU-Plenário, por meio do qual foi firmado o entendimento de que tal encaminhamento seria adotado nos casos em que a ausência de apresentação dos contratos de exclusividade, nas situações como a ora examinada, em que se comprova a execução do objeto ajustado e o nexo de causalidade entre receitas, despesas e prestador dos serviços.
Com as devidas vênias do Parquet, manifesto-me de acordo com a proposta de encaminhamento da SecexTCE, cujos fundamentos incorporo às minhas razões de decidir, sem prejuízo das considerações a seguir aduzidas.
Em que pese o entendimento firmado por meio do Acórdão 1435/2017-TCU-Plenário, trazido à colação pelo Ministério Público, a recente jurisprudência deste Tribunal - a exemplo dos Acórdão 3.064/2022 e 3.063/2022, ambos da 1ª Câmara e da Relatoria do E. Ministro Vital do Rego - tem condicionado a demonstração do nexo de causalidade dos shows custeados pelo Ministério do Turismo à apresentação dos recibos dos caches pelos artistas ou por seus empresários exclusivos.
Ademais, no caso em comento, como decorrência do Acórdão 96/2008-TCU-Plenário, a mencionada condição foi expressamente definida no termo de convênio, consoante sua cláusula 3ª, inciso II, alínea ll, nos seguintes termos:
II - Compete à CONVENENTE: 
ll) apresentar na prestação de contas, quando da contratação de artistas, consagrados, enquadrados na hipótese de inexigibilidade prevista no inciso III do art. 25 da Lei nº 8.666/1992, atualizada, por meio de intermediários ou representantes, cópia do contrato de exclusividade dos artistas com o empresário contratado, registrado em cartório, sob pena de glosa dos valores envolvidos. mm) Ressalta-se que o contrato de exclusividade difere da autorização que confere exclusividade apenas para os dias correspondentes à apresentação dos artistas e que é restrita à localidade do evento, conforme dispõe o Acórdão 96/2008-TCU-Plenário do TCU.
Isto posto, considerando que o responsável não cumpriu com o compromisso assumido ao subscrever o termo de convênio, contendo a cláusula acima transcrita, tampouco apresentou elementos que demonstrassem o efetivo recebimento e os reais valores pagos aos artistas que se apresentaram na "Festa do Frango" de Santana de Pirapama/MG, não há como estabelecer o perfeito liame dos pagamentos realizados e o objeto da avença, razão pela qual rejeito suas alegações de defesa.
O débito atribuído ao responsável refere-se aos valores pagos à empresa HM Eventos Ltda., para os shows da Banda Calcinha Preta (R$ 80.000,00) , da Banda Logan (R$ 6.000,00) e da dupla Ronan e Ronaldo (R$ 6.000,00) , e foi discriminado, no ofício de citação, nos seguintes termos:
Valor (es) histórico (s) do (s) débito (s) e da (s) quantia (s) eventualmente ressarcidas, bem como a (s) respectiva (s) data (s) de ocorrência:
 Débito (s) : R$ 92.000,00, em 26/11/2009 
Crédito (s) : R$ 23.625,00, em 26/11/2009 e R$ 42,51, em 26/11/2009.
Ainda que não me pareçam corretos os valores lançados a título de crédito, porquanto não identifiquei a correlação dos valores eventualmente ressarcidos com as despesas irregulares relativas ao pagamento dos artistas, por economia processual e para evitar a prescrição da pretensão punitiva deste Tribunal, em razão de uma nova citação do responsável, mantenho os valores constantes da citação levada à cabo, fato que, sem sombra de dúvida, beneficia consideravelmente o responsável.
O débito, tal como identificado no expediente citatório, atualizado monetariamente até 1º/7/2022, sem a incidência de juros, corresponde a R$ 146.353,36.
Isto posto, julgo irregulares as contas de Alberto Carlos Gomes Tameirão, condenando-o ao pagamento de débito apurado nos autos e da multa prevista no art. 57 da Lei 8.443/1992.
Registro, por fim, que não ocorreu a prescrição das sanções ora impostas ao responsável. 
Ainda que prescrição relacionada a processos de controle externo tenha sido avaliada nos autos do RE 636.886/AL (tema 899 da repercussão geral) , até o momento, a manifestação da Suprema Corte diz respeito apenas à prescrição da execução dos títulos executivos expedidos pelo TCU.
Sendo assim, em homenagem ao princípio do Colegiado, aplico ao presente caso a jurisprudência pacífica desta Corte, em especial o recente Acórdão 459/2022-TCU-Plenário, sobre a imprescritibilidade do dano ao Erário (Súmula TCU 282) , bem como sobre a aplicabilidade do prazo decenal para a contagem da prescrição da pretensão punitiva (Acórdão 1441/2016-TCU-Plenário, por mim redigido) .
Isto posto, voto no sentido de que o Tribunal acolha a minuta de acórdão que submeto à deliberação deste Colegiado.
TCU, Sala das Sessões, em 12 de julho de 2022.
WALTON ALENCAR RODRIGUES 
Relator